臺灣臺中地方法院民事判決
111年度訴字第790號
原      告  張瑞男  
訴訟代理人  徐明珠律師
            陳婉寧律師
被      告  張文裕  

            張文倉  
共      同
訴訟代理人  張仕賢律師
上列當事人間請求返還不當得利事件，本院於民國111年10月27
日言詞辯論終結，判決如下：
    主    文
原告之訴及假執行之聲請均駁回。
訴訟費用由原告負擔。
    事實及理由
一、原告起訴主張：
　㈠原告前於民國102年間，因興建廠房有資金需求，遂向被告之
    父親張啟堂（綽號黑狗）借款新臺幣（下同）500萬元，由
    張啟堂分別於102年3月29日匯款100萬元、同年6月25日匯款
    200萬元、同年10月17日匯款200萬元，至原告所有臺中市○○
    區○○00000000000000號帳戶。嗣原告交付票期為103年2月28
    日、票據號碼FA0000000、票面金額200萬元之支票1紙予張
    啟堂，該紙支票於103年3月4日兌現，剩餘300萬元之借款，
    雙方約定原告每年分別開立金額各為100萬元、200萬元之支
    票作為擔保，並定期換發票據，以延後還款。
　㈡惟張啟堂於108年12月間表示遺失原告簽發之供擔保之二紙支
    票（票據明細分別為⑴票據號碼MA0000000，票面金額100萬
    元、⑵票據號碼MA0000000，票面金額200萬元），要求原告
    重新簽發300萬元支票，若其找到先前二紙供擔保支票後，
    會將供擔保支票返還原告，原告遂再開立⑴票據號碼NGA0000
    000，票面金額100萬元及⑵票據號碼NGA0000000，票面金額2
    00萬元之支票二紙予張啟堂，兩造並約定該NGA0000000支票
    不填載票期，直到張啟堂尋到前開供擔保支票。但張啟堂於
    109年初因發生車禍陷入昏迷，被告張文倉與其母親張王美
    蕉到原告住處稱張啟堂遭逢意外需要用錢而持上開未記載票
    期之票號NGA0000000支票，請求原告換發並清償部分債務；
    原告遂收回該票號NGA0000000支票，並開立票據號碼NGA000
    0000、NGA0000000之票面金額各為100萬元之支票。詎前揭
    票據號碼NGA0000000、NGA0000000及NGA0000000等三紙支票
    ，合計300萬元兌現後，原告已完全清償對張啟堂之前開借
    款債務。詎被告張文裕竟再持前開票據號碼MA0000000、MA0
    000000支票提示兌現又受有300萬元之清償。原告知悉先前
    之票據號碼MA0000000、MA0000000支票被提示兌現後，即請
    求被告返還該溢領之300萬元，而被告張文裕雖同意代返還
    ，然只交付其填寫、用印之300萬元銀行「取款憑條」予原
    告，卻未交付其存摺，致原告無從取回上開被溢領之300萬
    元票款，為此依民法第179條、第1153條第1項等規定請求被
    告二人連帶返還300萬元。並聲明：⒈被告應連帶給付原告30
    0萬元，及自起訴狀繕本送達翌日起至清償日止，按年息百
    分之5計算之利息。⒉願供擔保，請准宣告假執行。
二、對被告抗辯之陳述：
　㈠原告與張啟堂間之借款債務僅500萬元，嗣於103年間清償200
    萬元後僅餘300萬元尚未清償，然張啟堂及其配偶張王美蕉
    、被告2人陸續以原告開立如下述不爭執事項第㈥、㈦、㈧項之
    支票提示兌領，合計600萬元，其中超額受償之300萬元，顯
    屬無法律上原因而取得之利益，致原告受有300萬元之損害
    ，原告依民法第179條前項之規定，請求張啟堂之繼承人之
    被告2人返還該不當得利數額，顯屬有據。
  ㈡其次，原告並不爭執曾有簽發票期為110年3月10日、票面金
    額300萬元之支票乙張，惟交付該紙票據之原因係張啟堂表
    示找不到前揭票號MA0000000及MA0000000二紙支票，藉此要
    求原告再簽發票號NGA0000000及NGA0000000二紙支票，被告
    張文倉再持GA0000000支票向原告換取NGA0000000及NGA0000
    000二紙支票且分別於109年5月7日及8月15日兌現而清償借
    款200萬元；而先前張啟堂表示找不到之MA0000000及MA0000
    000等兩紙支票到期卻遭提示，原告經第一銀行人員來電通
    知，遂立即去找被告張文裕，主張已清償完畢，要求將該MA
    0000000及MA0000000兩紙支票抽票並退還，被告張文裕不願
    配合，原告無奈表示：「我先讓662及663的票過，之後你們
    再把多拿的這300萬的錢領回來給我」等語，被告張文裕當
    場雖開立300萬元取款條但同時要原告再開一張票期110年3
    月10日的300萬元支票（被證一）押著，俟其等查完張啟堂
    的匯款記錄，確認借款金額到底是多少之後才會交還該支票
    ，惟原告緊急去調錢讓票號MA0000000及MA0000000二紙支票
    兌現後，被告張文裕卻反悔，未領300萬元出來還給原告，
    並於109年12月20日表示並無多拿票、多收取金錢之事，並
    於交還上開300萬元支票予原告同時向原告取回其300萬元取
    款條，故被告所辯關於被證一之支票簽發、交還過程，顯非
    事實。
三、被告則以：
　㈠依玉山銀行大雅分行111年8月8日玉山大雅字第1110000006號
    函之說明欄所載，系爭票據號碼MA0000000、MA0000000等2
    張支票，早在109年1月13日即由張啟堂存入銀行帳戶託收，
    並由張啟堂之配偶張王美蕉在109年5月6日簽收領回撤票，
    顯見原告之前開主張完全與事實不符，何況張啟堂並沒有動
    機去欺編原告。再者，當時係因票號MA0000000、MA0000000
    ，發票日於109年12月18日屆至。原告向被告張文裕、張文
    倉表示「他的資金不足，不希望該2張支票跳票，希望可以
    換票，他會先籌錢讓該2張支票兌現，請張文裕開立銀行取
    款憑條，使他可以在支票兌現後又領回該2張支票票款」等
    語。被告張文裕則要求原告必須簽發面額300萬元之支票，
    作為還款之方法。故鈞院卷第35頁所示之109年12月21日取
    款憑條係被告張文裕在109年12月18日拿去原告家中交付予
    原告，同時同地，原告將鈞院卷第67頁所示之300萬元支票
    （發票日110年3月10日、發票人為原告）交付予被告張文裕
    。嗣原告要求被告張文裕返還前揭300萬元支票，被告張文
    裕則同時要求原告返還前揭取款憑條，所以二人於109年12
    月20日在原告家中，有相互取回該支票及該取款憑條，此有
    被證一之照片在卷可佐。至於，原告另提出之附表一（見鈞
    院卷第117頁），此為原告製作，被告否認該內容。
　㈡關於原告主張被告張文裕兌領系爭票據號碼MA0000000、MA00
    00000等二張支票之票款屬於不當得利乙節。然前開二張支
    票係是由原告自己本人之自主意思所簽發交付予被告張文裕
    之被繼承人張啟堂收受，張啟堂在109年1月13日即將該二張
    支票存入玉山銀行大雅分行之帳戶中託收，嗣由張啟堂之配
    偶張王美焦在109年5月6日簽收領回撤票，再由被告張文裕
    存入自己之銀行帳戶託收並於109年12月18日提示及兌現。
    因原告迄今未能舉證證明被告張文裕上開依票據法規定行使
    前開二張支票之執票人權利屬於「無法律上之原因」之事實
    ，則原告之請求顯然不符合最高法院103年度台簡上字第19
    號、102年度台上字第466號、100年度台上字第899號民事判
    決所揭示之不當得利請求權之構成要件，自屬無理由。
　㈢綜上所陳，原告之請求並不符合民法第179條規定之構成要件
    ，其本件請求應屬無理由。並聲明：⒈原告之訴應予駁回。⒉
    若受不利判決，願供擔保，請准宣告免假執行。　
四、本件兩造間不爭執之事項：
  ㈠張啟堂於102年3月29日、102年6月25日及102年10月17日分別
    以匯款100萬元、200萬元、200萬元之方式交付借款予原告
    。
  ㈡原告有交付「票號FA0000000、面額200萬元，發票日103年2
    月28日」之支票予張啟堂用以清償前項借款債務，並經張啟
    堂於103年3月4日提示兌現。
  ㈢原告有簽發「票號NGA0000000，面額200萬元，未載發票日」
    之支票交付予張啟堂。
  ㈣張啟堂於109年1月28日發生車禍事件。
  ㈤原告有另外簽發「票號NGA0000000、面額100萬元，發票日10
    9年5月4日」及「票號NGA0000000、面額100萬元，發票日10
    9年8月15日」之支票2張交付予張啟堂之子即被告張文倉並
    換回原告先前所簽發並交付予張啟堂之「票號NGA0000000，
    面額200萬元，未載發票日」之支票。
  ㈥原告所簽發之「票號NGA0000000、面額100萬元，發票日109
    年5月4日」之支票是經由張啟堂之配偶張王美蕉之銀行帳戶
    託收兌現。
  ㈦原告所簽發之「票號NGA0000000、面額100萬元，發票日109 
    年8 月15日」是經由張啟堂之子即被告張文裕之銀行帳戶託
    收兌現。
  ㈧原告所簽發之「票號MA0000000、面額100萬元，發票日109年
    12月18日」、「票號MA0000000、面額200萬元，發票日109
    年12月18日」、「票號NGA0000000、面額100萬元，發票日1
    09年12月18日」等3張支票是經由張啟堂之子即被告張文裕
    之銀行帳戶託收兌現。
  ㈨原告所簽發之「票號MA0000000、面額100萬元，發票日109年
    12月18日」、「票號MA0000000、面額200萬元，發票日109
    年12月18日」之支票，張啟堂未曾申請票據遺失及公示催告
    等程序，根據原證三之支票影本2張所示之「(1)票據號碼MA
    0000000，票面金額100萬元、(2)票據號碼MA0000000，票面
    金額200萬元」支票影本2張，在支票正面左下角存在「玉山
    銀行親收(0358)」之戳記。
  ㈩被告張文裕將鈞院卷第35頁所示之109年12月21日取款憑條交
    付予原告之同時，原告亦將亦鈞院卷第67頁所示之發票日11
    0年3月10日、面額300萬元、發票人為原告之支票1紙交付予
    被告張文裕。嗣後，被告張文裕將鈞院卷第67頁之300萬元
    支票返還予原告之同時，原告亦將鈞院卷第35頁之取款憑條
    返還予被告張文裕。
  張啟堂係於110年10月8日死亡。
  原告曾對被告2人向臺灣臺中地方檢察署檢察官提出共同詐欺
    兌領「票號MA0000000，面額100萬元; 票號MA0000000，面
    額200萬元」支票之刑事告訴，惟業經臺灣臺中地方檢察署
    檢察官以110年度偵字第38299號不起訴處分及臺灣高等檢察
    署臺中檢察分署以111年度上聲議字第151號駁回再議聲請之
    處分確定在案。
五、本件兩造間爭執之所在厥為：原告主張其向訴外人張啟堂借
    款500萬元部分，於103年間已清償200萬元，僅餘300萬元尚
    未清償，張啟堂委託被告張文裕於109年12月18日超額兌領
    支票（票號MA0000000、MA0000000）合計票款300萬元，嗣
    張啟堂於110年10月8日死亡，則原告依民法第1153條第1 項
    、民法第179條前段規定請求被告二人返還上開票款，有無
    理由？
六、本院得心證之理由：
　㈠按票據債務人不得以自己與發票人或執票人之前手間所存抗
    辯之事由對抗執票人。但執票人取得票據出於惡意者，不在
    此限，票據法第13條定有明文。且依其反面解釋，可知發票
    人固得以自己與執票人間所存之抗辯事由對抗執票人。然按
    當事人主張有利於己之事實者，就其事實有舉證之責任，民
    事訴訟法第277條第1項前段定有明文。又關於票據（票款）
    債權，由於票據具有無因性（抽象性或無色性）之特質，票
    據行為一經成立後，即與其基礎之原因關係各自獨立，而完
    全不沾染原因關係之色彩。票據權利之行使不以其原因關係
    存在為前提，原因關係不存在或無效，並不影響票據行為之
    效力，執票人仍得依票據文義行使權利。因此，執票人主張
    票據債權時，僅須就票據之真實，即票據是否為發票人作成
    之事實，負證明之責，至於執票人對於該票據作成之原因為
    何，則無庸證明。如票據債務人依票據法第13條規定主張其
    與執票人間有抗辯事由存在時，原則上仍應由票據債務人負
    舉證責任，以貫徹票據無因性之本質，與維護票據之流通性
    。再者，按票據乃文義證券及無因證券，票據上之權利義務
    依票據所載文義定之，與其基礎之原因關係各自獨立，執票
    人行使票據上權利時，就票據原因關係不負主張及舉證責任
    ，票據債務人如提出原因關係抗辯時，應由其就原因關係之
    確定負舉證責任，迨至票據原因關係確定後，有關該原因關
    係存否（包括成立生效及嗣後消滅等）或內容（例如清償期
    及同時履行抗辯等）之爭執，則應依一般舉證責任分配法則
    處理之。
  ㈡次按無法律上之原因而受利益，致他人受損害者，應返還其
    利益。雖有法律上之原因，而其後已不存在者，亦同。民法
    第179條定有明文。又不當得利返還請求權之成立，須當事
    人間有財產之損益變動，即一方受財產之利益，致他方受財
    產上之損害，且無法律上之原因。判斷是否該當上揭不當得
    利之成立要件時，應以「權益歸屬說」為標準，亦即倘欠缺
    法律上原因而違反權益歸屬對象取得其利益者，即應對該對
    象成立不當得利。又主張不當得利請求權存在之當事人，對
    於不當得利請求權之成立要件應負舉證責任，即應證明他方
    係無法律上之原因而受利益，致其受有損害，受利益與受損
    害之間，應有因果關係之存在為前提，苟未受有利益或所受
    利益與他人之受損害非基於同一之原因事實，而難認該損益
    之間有因果關係存在，即無依不當得利之法律關係，請求返
    還利益之餘地（最高法院100年度台上字第990號判決要旨、
    98年度台上字第1156號判決要旨、99年度台上字第2019號判
    決要旨、99年度台上字第2004號判決意旨參照）。　　
　㈢本件原告主張：其與張啟堂間之借款債務僅500萬元，嗣於10
    3年間清償200萬元後僅餘300萬元，然張啟堂及其配偶張王
    美蕉、被告張文裕陸續以原告開立如前開不爭執事項第㈥至㈧
    項之支票予以提示兌領，合計600萬元，其中超額受償之300
    萬元，顯屬無法律上原因而取得之利益，致原告受有300萬
    元之損害云云，固提出存摺明細及支票影本等件為憑，惟此
    為被告等所否認，按諸前開說明，自應由原告就其主張之事
    實舉證之。
　㈣經查，原告曾於111年1月18日在前揭詐欺等刑事案件偵查中
    稱：「（你在地檢偵訊說是不是張文倉跟他媽媽也沒有弄清
    楚你與張啓堂之間之債務關係才會發生這種情況？）是，我
    有回答他們可能不知道。」、「（當時雙方可有會算你到底
    欠他們多少錢？）當時沒有」、「（你有無告訴他們那二張
    支票之票號及到期日？）沒有」、「（你是否可以提出證據
    證明你們雙方有會算你到底欠他們多少錢？）我在109年12
    月20日星期日或星期六，被告二人及其媽媽來找我，我有把
    我開給他爸爸的支票及還款情形告訴他們，他們都不相信。
    」、「（你在109年12月18日星期五MA0000000、MA0000000
    、NGA0000000這三張票到期以後，是否有其他被他們領走的
    票？）沒有。」等語（見本院卷第85、87頁），復參酌被告
    張文倉於上開偵查中則稱：「告訴人（指原告）向我爸爸到
    底借了多少錢我不知道。他說109年12月20日我們去他家，
    他告訴我們他向我爸爸借款及還款情形，沒有這回事。我們
    認為那二張支票讓我們兌現後，他就沒有欠我們錢了，所以
    我們沒有跟他談欠多少錢的事。」、被告張文裕亦稱：「我
    回答跟張文倉的一樣。」、「如果我爸爸有拿現金借給他，
    當然不會有匯款紀錄,我們只是提示手上持有之支票。」，
    被告張文倉另表示：「我爸爸109年1月28日車禍受傷後約有
    4、5個月都是意識清楚，張瑞男也都沒有來跟我們說他到底
    欠我爸爸多少錢，利息多少如何給付的事，也沒有會算借款
    多少。」等語（見偵字卷第41頁正、反面）。足徵
　　原告與張啟堂間究借款金額係多少，並未提出證據證明之，
    又兩造間並未會算金額等情，已如前述，是原告主張其與張
    啟堂間金錢債務僅餘300萬元云云，自難憑採。
　㈤其次，系爭票據號碼MA0000000、MA0000000等二張支票係由
    原告自己本於自主意思所簽發交付予被告張文裕之被繼承人
    張啟堂收受，張啟堂在109年1月13日即將該二張支票存入玉
    山銀行大雅分行之帳戶中託收，嗣由張啟堂之配偶張王美蕉
    在109年5月6日簽收領回撤票等情，有玉山銀行大雅分行111
    年8月8日玉山大雅字第1110000006號函撤票申請書及撤票通
    知明細在卷可稽，嗣再由被告張文裕存入自己之銀行帳戶託
    收於109年12月18日提示及兌現。又張啟堂未曾就系爭票據
    號碼MA0000000、MA0000000等二張支票申請票據遺失及公示
    催告等程序，已如前述，此外，原告復未能就其主張張啟堂
    表示找不到前揭票號MA0000000及MA0000000二紙支票，而藉
    此要求原告再簽發票號NGA0000000及NGA0000000二紙支票之
    事實，舉證以實其說，是原告主張因張啟堂遺失系爭票據號
    碼MA0000000、MA0000000等二張支票云云，尚乏憑據，自難
    採信。
七、綜上所述，原告主張依繼承關係及不當得利之法律關係，請
    求被告2人連帶應給付原告300萬元及法定遲延利息，為無理
    由，應予駁回。原告既受敗訴判決，其假執行之聲請即失所
    附麗，應併予駁回。
八、本件事證已臻明確，兩造其餘攻擊防禦方法，經本院審酌後
    認均不足以影響判決之結果，爰不另贅論，附此敘明。
九、據上論結，本件原告之訴為無理由，依民事訴訟法第78條，
    判決如主文。 　　　　　　　
中　　華　　民　　國　　111 　年　　11　　月　　25　　日
                  民事第六庭    法  官  夏一峯
以上正本係照原本作成
如對本判決上訴，須於判決送達後20日之不變期間內，向本院
提出上訴狀。如委任律師提起上訴者，應一併繳納上訴審裁判
費。
中　　華　　民　　國　 111　　年　　10　　月　　25　　日
                    　　　　　　書記官　陳建分